【裁判字號】    98,上訴,3915
【裁判日期】    990331
【裁判案由】    殺人未遂等
【裁判全文】
臺灣高等法院刑事判決
                                    98年度上訴字第3915號
上  訴  人  臺灣板橋地方法院檢察署檢察官
上  訴  人
即  被  告  丙○○
選任辯護人  洪士淵律師
            陳欣佑律師
被      告  甲○○
選任辯護人  洪志文律師
上列上訴人因被告強盜等案件，不服臺灣板橋地方法院98年度訴
字第2380號，中華民國98年8月25日第一審判決（起訴案號：臺
灣板橋地方法院檢察署98年度偵字第10337號、第13041號、第13
715號、第16310號，移送併辦案號：臺灣板橋地方法院檢察署98
年度偵字第21506號及24492號），提起上訴，本院判決如下：
    主  文
原判決關於丙○○幫助詐欺及定其執行刑部分均撤銷。
丙○○幫助意圖為自己不法之所有，以詐術使人將本人之物交付
，累犯，處有期徒刑陸月。
其他上訴駁回。
丙○○撤銷改判部分所處之刑與上訴駁回部分所處之刑，應執行
有期徒刑拾年拾月。扣案之西瓜刀壹把沒收。
    事  實
一、丙○○曾因偽造文書等案件，經臺灣板橋地方法院（下稱：
    板橋地院）90年訴字第555號判決有期徒刑6月，上訴後，經
    本院90年上訴字第2697號判決駁回上訴確定，於民國（下同
    ）91年5月17日執行完畢。復因竊盜案件，經本院91年上易
    字第1889號判決有期徒刑7月確定；又因偽造文書案件，經
    板橋地院92年板簡字第219號判決有期徒刑3月確定；因殺人
    未遂案件，經板橋地院92年訴字第633號判決有期徒刑5年6
    月，上訴後分別經本院92年上訴字第4246號、最高法院93年
    臺上字第1652號判決駁回上訴確定；再因竊盜案件，經板橋
    地院92年易字第2767號判決有期徒刑5月確定，上開後4罪，
    經板橋地院96年聲減字第5699號裁定減刑及定其應執行刑為
    有期徒刑6年確定，於97年11月18日執行完畢。
二、丙○○雖預見提供金融機構帳戶之存摺、提款卡及密碼予他
    人使用，足以幫助他人提領獲取詐欺犯罪所得，竟不違背其
    本意，基於幫助詐欺之不確定故意，依報紙刊登廣告撥打電
    話聯繫，而於98年3月12日某時，在臺北縣永和市某處，將
    其前於98年3月4日向中華郵政股份有限公司永和福和郵局掛
    失後補發之帳戶（帳號：00000000000000號）存摺、提款卡
    ，以新臺幣（下同）5,000元之代價販售予真實姓名年籍不
    詳非係未滿18歲之人（無證據顯示該人為兒童或少年，依罪
    疑惟輕原則，認該人非係未滿18歲之人，以下簡稱不詳姓名
    之人），並告知密碼。嗣該不詳姓名之人或輾轉取得丙○○
    前述郵局帳戶存摺、提款卡及密碼之詐騙集團成員基於為自
    己不法所有之意圖，於下列時間，為詐欺之犯行：
(一)、於98年3月18日18時40分許，撥打電話予戊○○，佯稱其網
    路購物之付款誤填為分期付款，要求戊○○至自動櫃員機操
    作更改，戊○○為免帳戶內款項遭受損失，未詳予查證而陷
    於錯誤，乃持其郵局提款卡前往彰化縣和美鎮○○路○段56
    號住處附近之郵局，依該人指示操作，遂於98年3月18日19
    時26分許，轉帳29,988元至丙○○上開郵局帳戶，該款旋遭
    提領。
(二)、於98年3月18日19時許，撥打電話予曹芳瑋，佯稱其網路購
    物之付款誤填為分期付款，要求至自動櫃員機操作更改，曹
    芳瑋為免帳戶內款項遭受損失，未詳予查證而陷於錯誤，乃
    持其郵局提款卡前往臺南縣永康市○○路○段3號之崑山郵局
    ，依該人指示操作，遂於98年3月18日20時04分許，轉帳29,
    989元至上開丙○○郵局帳戶，該款亦遭提領。
(三)、嗣戊○○、曹芳瑋發覺情況有異，發覺受騙而報警。
三、丙○○、甲○○因缺錢花用，竟共同基於意圖為自己不法之
    所有之犯意聯絡，於98年5月5日晚間某時許先行謀議，並由
    甲○○提供其所有於客觀上足以對人之生命、身體、安全構
    成威脅，而屬具有危險性之西瓜刀1支（含軟質刀套，非槍
    砲彈藥刀械管制條例所規範者）交予丙○○隨身攜帶，嗣於
    98年5月6日0時30分許，2人一同前往臺北縣中和市4號公園
    內找尋下手目標，適見乙○○與丁○○2人在公園內聊天，
    四下無人，認有機可乘，遂推由丙○○持上開西瓜刀，並均
    出言脅迫乙○○與丁○○交付身上金錢，乙○○、丁○○斯
    時雖不知丙○○所攜帶者係西瓜刀，但自忖應係武器，致渠
    2人心生畏懼而不能抗拒，乃由乙○○交付身上所有之800元
    予丙○○，惟丙○○、甲○○仍不滿足，懷疑丁○○尚藏有
    金錢未交付，復要求丁○○交付款項，並要求乙○○、丁○○交付所使用之行動電話手機以防止報案，丙○○斯時且除
    去刀套，因乙○○解釋已交付身上所有金錢，並表示不會報
    案等語，乃未能應丙○○、甲○○所求而立即交付行動電話
    手機，詎丙○○因之心生不滿，一怒之下竟獨自萌生殺人之
    犯意，猝然持上開西瓜刀朝乙○○頭部猛砍1刀，乙○○不
    及閃躲抵擋而遭砍中，受有頭部外傷、頭皮之開放性傷口（
    長15公分、深1公分，且大出血，有生命危險），丙○○復
    行砍擊時，乙○○則以手抵擋，致乙○○受有右側第2至第5
    手指裂傷等傷害，甲○○則趁隙欲強取丁○○攜帶之行動電
    話手機，然因乙○○奮力與丙○○扭打並奪下西瓜刀，丁○○亦大聲呼叫，丙○○與甲○○始心慌離去，丁○○旋打電
    話叫救護車，其間遇巡邏警員，乙○○即告知警員上情，並
    將前開西瓜刀（不含刀套）交予警員扣案。迨同日2時45分
    許，丁○○陪同乙○○前往天主教耕莘醫院永和分院（位於
    臺北縣永和市○○街80號）急診室治療而倖免於難，而丁○○發現斯時亦前往同一醫院就診之丙○○（於扭打中受傷）
    與甲○○，隨即告知在場之葉騰凱（臺北縣中和市南勢消防
    分隊救護志工），經葉騰凱當場逮捕丙○○（甲○○則趁亂
    逃逸）後報警處理，並當場扣得丙○○沾有血跡之長袖內衣
    與外套各1件，復於98年6月10日3時30分許，經警於臺北縣
    中和市○○路426號前查獲甲○○。
四、案經乙○○告訴，由臺北縣政府警察局中和第一分局暨臺北
    縣政府警察局、臺北縣政府警察局永和分局移送臺灣板橋地
    方法院檢察署檢察官偵查起訴，暨臺北縣政府警察局永和分
    局報請臺灣板橋地方法院檢察署檢察官移送併案審理（丙○○另犯侵占及行使偽造文書罪，分別經原審判決罰金二千元
    及有期徒刑七月，丙○○上訴後，撤回上訴而確定）。
      理  由
甲、證據能力部分：
壹、按被告以外之人於審判外之言詞或書面陳述，除法律有規定
    者外，不得作為證據；被告以外之人於偵查中向檢察官所為
    之陳述，除顯有不可信之情況者外，得為證據；被告以外之
    人於審判外之陳述，雖不符合同法第159條之1至第159條之4
    之規定，但經當事人於審判程序同意作為證據，法院審酌該
    言詞陳述或書面陳述作成時之情況，認為適當者，亦得為證
    據。當事人或辯護人於法院調查證據時，知有第159條第1項
    不得為證據之情形，而未於言詞辯論終結前聲明異議者，視
    為有前項之同意。刑事訴訟法第159條第1項、第159 條之1
    第2項及第159條之5分別定有明文。
貳、曹芳瑋、戊○○之警詢筆錄，雖屬被告以外之人，於審判外
    之書面紀錄，為傳聞證據，惟被告丙○○及其辯護人於原審
    及本院審理時，為就該部分證據之證據能力並未表示爭執，
    亦未於本院言詞辯論終結前聲明異議，審酌曹芳瑋、戊○○
    上開陳述作成時之情況，核無違法取證或其他瑕疵，認為以
    之作為證據為適當，依刑事訴訟法第159條之5，應有證據能
    力。而乙○○、丁○○、葉騰凱之警詢筆錄，屬被告以外之
    人於審判外之言詞陳述紀錄為傳聞證據，且經被告丙○○及
    其辯護人於本院爭執其證據能力（見本院卷第323頁），該
    部分證述，應無證據能力，不得作為本案認定被告有罪之依
    據。
、乙○○、丁○○、葉騰凱於偵查中之陳述，雖屬傳聞證據，
    然上開證人於檢察官訊問時經依法具結，且查無不正取證
    之情形，依上開供述作成之客觀條件及環境，並無顯有不可
    信之情況，有證據能力。至於被告甲○○於偵查中所為之陳
    述，被告丙○○之辯護人辯稱其就被告丙○○而言為傳聞證
    據，且未受被告丙○○對質詰問，應無證據能力云云。惟「
    被告以外之人」，除共犯、被害人、告訴人、告發人及證人
    等外，尚包括共同被告。檢察官以共同被告身分傳喚到庭為
    訊問時，其身分既非證人，即無「依法應具結」問題，縱未
    命其具結，而訊問有關其他共同被告之犯罪事實，純屬檢察
    官調查證據職權之適法行使，當無違法可言，此項傳聞證據
    證據能力之有無，應依刑事訴訟法第159條之1第2項之規定
    為斷（參看最高法院98年臺上字第984號判決）。被告甲○○於偵查中以被告身分所為之陳述，就被告丙○○而言固屬
    傳聞證據，然被告甲○○自偵查、原審審理時均坦承強盜犯
    行（見偵字第16310號卷第51頁、原審卷第140頁背面），且
    未曾表示其於偵查中有遭不正方法訊問之情，亦查無不正取
    證之情形，依上開供述作成之客觀條件及環境，並無顯有不
    可信之情況，被告甲○○於偵查中所為之陳述紀錄應有證據
    能力。
肆、再按審判長、受命法官或檢察官，得就鑑定事項有特別知識
    經驗或經政府機關委任有鑑定職務者，選任為鑑定人，或囑
    託醫院、學校或其他相當之機關、團體為鑑定，或審查他人
    之鑑定。鑑定之經過及其結果，應命鑑定人以言詞或書面報
    告，刑事訴訟法第198條、第208條分別定有明文。本件由臺
    北市聯合醫院松德院區出具之精神鑑定報告1份，係依刑事
    訴訟法第208條第1項所為之鑑定，核屬鑑定證據，係屬刑事
    訴訟法第159條第1項之除外規定，具有證據能力。
乙、實體部分：
壹、撤銷改判部分（幫助詐欺）：
一、被告丙○○固坦承將上開帳戶販賣於他人，惟辯稱不知道該
    帳戶會用以詐騙云云。惟金融存款帳戶事關個人財產權益之
    保障，其專有性甚高，一般人均有妥為保管及防止他人任意
    使用之認識，縱在特殊情況下偶有將存摺、提款卡等交付他
    人之需，亦必深入了解其用途後再行提供使用，而利用他人
    帳戶從事詐欺取財之方式，早為傳播媒體廣為報導，衡諸被
    告丙○○乃具有相當社會經驗之成年人，應可預見將存摺、
    提款卡及密碼售予他人，有幫助犯罪集團為詐欺取財犯行之
    可能，詎仍不顧而為之，其有幫助詐欺之未必故意甚明，被
    告丙○○上開所辯不足採信。
二、此外被告丙○○此部分犯行亦據被害人戊○○、曹芳瑋於警
    詢中指述明確，復有戊○○、曹芳瑋提出之郵政自動櫃員機
    交易明細表影本2紙、被告丙○○上開郵局帳戶基本資料、
    歷史交易清單（見偵字第13715號卷第7-10頁、偵字第21506
    號卷第4-8頁）附卷足憑。被告丙○○此部分幫助詐欺事證
    明確，其犯行堪以認定。
三、按幫助犯之成立，主觀上行為人須有幫助故意，客觀上須有
    幫助行為，亦即須對於犯罪與正犯有共同之認識，而以幫助
    之意思，對於正犯資以助力，而未參與實施犯罪之行為者而
    言（參照最高法院75年臺上字第1509號、88年臺上字第1270
    號判決）。被告丙○○提供上開帳戶予他人為詐欺取財之用
    ，雖被告丙○○並未參與詐欺取財之構成要件行為，然被告
    丙○○係以幫助他人犯罪之意思，實施詐欺取財構成要件以
    外之行為。核被告丙○○所為，係幫助犯刑法第339條第1項
    詐欺取財罪。被告丙○○幫助他人犯上開詐欺取財之罪，爰
    依刑法第30條第2項之規定，按正犯之刑減輕之。被告丙○○係以一幫助詐欺取財行為，使詐欺集團成員得以分別詐騙
    戊○○、曹芳瑋二人，致其等陷於錯誤，因而交付財物，詐
    欺集團成員雖分別向不同人行騙，但正犯之罪數並不影響被
    告丙○○行為之罪數，被告丙○○提供帳戶之行為僅有一次
    ，故僅構成一個幫助詐欺取財行為。又被告丙○○有如事實
    欄所示之犯罪科刑執行紀錄，有本院被告前案紀錄表在卷可
    稽，其於受有期徒刑執行完畢後5年內，故意再犯本件有期
    徒刑以上之罪，為累犯，應依刑法第47條第1項之規定加重
    其刑。前述刑之加重、減輕，依刑法第71條第1項規定，先
    加後減之。
四、原審對被告丙○○此部分犯行予以論罪科刑，固非無見。惟
    因轉帳至被告丙○○上開帳戶而受詐騙之被害人除戊○○外
    ，尚有曹芳瑋，二者具有裁判上一罪之關係，已詳如上述，
    原審就曹芳瑋被詐騙部分未併予審理，容有未洽。檢察官上
    訴指摘原判決此部分不當，為有理由，應由本院將原判決關
    於丙○○幫助詐欺及定其執行刑部分撤銷改判。
五、審酌被告丙○○貪圖一己之私利而販賣帳戶存摺、提款卡及
    密碼，而供詐欺取財使用，既助長他人犯罪，又增加查緝困
    難，危害財產安全及社會穩定及本件被害人二人受詐騙匯入
    被告丙○○前揭帳戶之金額合計達59,977元，且未賠償被害
    人等一切情狀，就被告丙○○幫助詐欺之犯行判決如主文第
    二項所示之刑（因此部分與被告丙○○所犯強盜、殺人未遂
    部分定執行刑已逾有期徒刑6月【詳如理由七】，依司法院
    大法官會議釋字第144號解釋，毋庸諭知易科罰金）。
貳、上訴駁回部分（強盜及殺人未遂）：
一、上訴人即被告丙○○固坦承攜帶由被告甲○○交予之西瓜刀
    ，於前開時、地與被告甲○○向乙○○、丁○○索取財物，
    嗣由乙○○交付800元，且伊揮刀砍乙○○等情。然被告丙○○辯稱其行為時精神耗弱患有精神疾病，且伊無殺人之犯
    意，僅係要傷害乙○○，伊亦遭乙○○砍傷，固非殺人未遂
    云云。被告甲○○坦承於前揭時、地與被告丙○○共同喝令
    乙○○、丁○○交付財物，然辯稱：西瓜刀係伊於2、3星期
    前借予被告丙○○，伊不知道被告丙○○有攜帶西瓜刀前往
    案發地，伊係於被告丙○○持刀向乙○○要錢時始知悉云云
    。且被告丙○○及甲○○均辯稱渠等僅係口頭令乙○○、丁○○交付財物，根本沒有亮出刀子，故未使乙○○、丁○○
    達不能抗拒之程度云云。
二、經查：
(一)、乙○○於偵訊時證稱：「當天我和我女友丁○○在中和四號
    公園聊天到晚上12點多，丙○○過來看我們一下，我們覺得
    不對勁就離開，黃和20多歲的甲○○就跟過來，我問他們有
    什麼事，黃說想要打架，說他們是搶匪，『黃手上拿著西瓜
    刀』，王沒有拿刀，黃說不給錢就要砍我們，我請他們好好
    講，說會給他們錢，也把錢拿出來，『當時我們感到害怕，
    不想發生事情，就不敢抵抗』，我給錢之後就問他們可否離
    開，他們說還要手機，我和黃討論，討價還價就被砍了。黃
    是砍我頭部2刀，第3刀要砍時我就用手擋，刀就掉在地上，
    我就撿起來，黃還過來搶，打了一下黃才跑掉。」（見偵字
    第13041號卷第63頁），嗣於原審審理中復證稱：「（98年5
    月6日凌晨時，當時你和丁○○在臺北縣中和市4號公園內發
    生何事？）我和丁○○在四號公園內涼亭那邊聊天，差不多
    聊到晚上12點左右，丙○○就過來走到我們前面看我們一下
    ，我就覺得怪怪的，所以我就要離開。然後丙○○、甲○○
    就跟在我們後面，然後我就覺得很奇怪，就轉身問他們，有
    什麼事情，丙○○他就跟我講說『想要打架』，我就說沒有
    啊，你們為什麼一直跟著我們，然後他就跟我說，他們是土
    匪，他們要搶劫，叫我給他們錢，身上帶的都給他們。然後
    我就給他們我身上的800元。然後丙○○、甲○○他們就要
    跟我及丁○○拿手機，我就問說為什麼要手機，我已經給錢
    了，你們可以走了，他們說怕我報警，我就回答說，沒有手
    機也可以報警。然後丙○○就什麼都沒有說，就直接砍過來
    ，砍我的後腦勺，然後他再砍一刀，那一刀我用手去接，所
    以我的手就受傷了，然後西瓜刀就掉下來，然後我怕他會再
    砍我一刀，所以我就撿西瓜刀，然後丙○○就再衝過來要來
    搶西瓜刀，當時我們都彼此扭打，後來丙○○就跑掉了。丙○○跑掉後，我就轉身過去，看到甲○○好像抱住我的女朋
    友丁○○做一些動作，我就衝過去之後，甲○○也跑掉。然
    後我們出去之後就叫救護車，救護車還沒有來之前，就遇到
    警察巡邏，我們就向警察報案。然後我們到醫院的時候，就
    遇到甲○○、丙○○他們兩個人。就是在天主教耕莘醫院永
    和分院遇到甲○○、丙○○他們。護士問我們怎麼受傷的，
    我就說，我們是被人砍，結果護士也問他們，你們怎麼受傷
    的，他們也說是被人砍，這是護士跟我說的，這時丁○○認
    出他們，他們也看到我們，然後甲○○、丙○○就逃跑了。
    然後醫院那邊警衛就追上去，就抓到丙○○，然後甲○○就
    跑掉了。」、「（丙○○、甲○○他們要你們拿出錢的時候
    ，他們手上有拿什麼東西？）我知道丙○○有拿武器，但是
    我不知道是什麼東西。」、「（當時丙○○是拿在手上？）
    是的。」、「（問當時甲○○有無在旁邊？）甲○○也在旁
    邊。他們兩個人一起恐嚇。」、「（他們如何恐嚇，怎麼說
    ？）他們說他們剛出獄，他們要搶劫，他們兩個人都有講。
    」、「（當時他們兩個人有拿刀，你當時怕不怕？）有點怕
    。我有跟他們說，我不想發生什麼事情，你們想要什麼，我
    都給你，當時我身上帶800元，『當時我沒有反抗，也不敢
    反抗』。」、「（當時丙○○砍你的時候，你受到什麼傷害
    ？）就是後腦勺受傷，就是如照片所照的傷勢。」、「（當
    時案發當時公園還有無其他人？）剛開始恐嚇跟我要錢的時
    候，是有一對情侶過去，但是那個時候也沒有辦法逃跑。『
    我怕我們逃跑他們會從後面砍過來，我怕這個樣子』。」、
    「是丙○○拿武器，拿在他的右手，蠻像是刀，但是我不確
    定，因為好像是有套子。」、「我被砍之後，我才知道是西
    瓜刀。」、「（他們跟你要錢的時候，有無把西瓜刀亮出來
    ？）他用右手下垂拿武器。」、「（西瓜刀的套子，西瓜刀
    是什麼時候從套子抽出來的？）印象中應該是要手機的時候
    。」、「（丙○○總共砍你幾刀？）砍到的是兩刀。」、「
    如果只有我一個人，我就會跑，因為我跑的比被告他們快，
    但是因為當天有丁○○，『我為了顧慮丁○○的安全，所以
    我才不敢跑。而且我也怕他拿的東西會從後面攻擊我』。」
    （見原審98年8月11日審判筆錄）；又丁○○於偵查中證稱
    ：「當天我和我男友乙○○在中和四號公園聊天到晚上12點
    多，丙○○過來看我們一下，明（景河）覺得不對就說要離
    開，黃和20多歲的甲○○就跟過來，是警察跟我說他們的名
    字，他們一直跟著我們，我們就停下來，黃問我們有沒有錢
    ，明說不要鬧事，就把身上的錢給黃，黃要跟我要錢，我就
    說我沒帶錢，黃就要手機，說他們是通緝犯，明和黃還在討
    論時，我要拉明離開，黃就拿西瓜刀砍明的頭部，我不記得
    砍了幾刀。甲○○當時就過來搶我的包包，後來黃先跑走，
    我叫明過來幫忙，黃就逃跑了。後來在醫院發現丙○○和甲○○，醫院的人就幫忙抓住黃，王逃跑了。被搶時我很害怕
    ，但沒有損失財物。」（見偵字第13041號卷第63- 64頁）
    。嗣於原審審理中復證稱：「（於98年5月6日凌晨你和乙○○在臺北縣中和市4號公園內發生何事？）我們在公園裡面
    聊天，就是有兩個人在我們旁邊看我們，我沒有發現，乙○○有看到，乙○○就懷疑這兩個人不太對，為什麼一直對著
    我們看，我們就起身離開，發現後面有兩個人跟著我們，我
    們兩個人都沒有什麼反應，他們兩個人就一直跟，然後乙○○就問他們說有什麼事情嗎，然後丙○○他就用比較狠的眼
    神，丙○○就反問我們『有什麼事嗎』，我們到轉角的時候
    發現真的很不對勁，我們就停下來，乙○○就問他們有什麼
    事嗎，丙○○就說我們是通緝犯，我們要搶劫，就說你們身
    上有多少錢拿出來，然後乙○○就把身上所有的錢拿給他們
    了，我就很緊張拿出手機要報案，丙○○就問我說，為什麼
    我沒有給錢，我就說，我現在還是學生，我身上沒有錢，丙○○就說手機拿出來，不然你們會去報案，我說，我們身上
    所有的錢都給你們了，我們不想惹事，我們也不會去報案，
    那時候我只有看到丙○○手上拿著亮亮的東西，我以為是可
    以電人的東西，我就拉著乙○○要走，然後丙○○就動手了
    ，我只看到丙○○拿一樣東西，朝乙○○的頭上打下去，我
    就很緊張，我就退到旁邊，我就很害怕很緊張，不知道要怎
    麼反應，我就聽到乙○○說，趕快報警，結果甲○○就衝過
    來搶我，甲○○就抓住我，撕我的衣服，結果我就嚇到，我
    就趕快叫乙○○，乙○○就跑過來，結果甲○○就跑了，那
    時候我才發現他們兩個都跑了。乙○○就跟我說趕快打119
    ，那時候我也不知道乙○○的頭已經受傷了。後來乙○○說
    他的頭受傷了，被刀砍了，我那時候才看到乙○○他頭受傷
    ，滿身是血。後來我們就打119，後來就到醫院了。」、「
    （丙○○、甲○○要你們拿出身上的錢的時候，丙○○的手
    上就已經拿著東西了？）是的。」、「我發現他手上拿著東
    西，『我沒有反抗，我也沒有能力反抗』。」、「丙○○口
    頭說，叫我們手機給他，否則我們會去報警。」、「（為什
    麼丙○○會砍乙○○？）我就說我們身上的錢都已經給你們
    了，我們也不會去報警，我們就轉身要離開，然後丙○○就
    砍乙○○。」、「當時我看到丙○○手上有東西，我想說如
    果反抗受傷的也是我們，『所以不敢反抗』。乙○○也是以
    為把錢拿給他們就沒事了。」、「以我的能力我沒有辦法反
    抗。」（見原審98年8月11日審判筆錄），2人前開所證互核
    一致。另被告丙○○、甲○○案發後前往天主教耕莘醫院永
    和分院就醫，經被害人丁○○認出而告知在場之葉騰凱而當
    場加以逮捕一節，亦據葉騰凱於偵查時中證述明確（見偵字
    第13041號卷第64頁）。
(二)、又乙○○因遭被告丙○○持刀砍擊而受有「頭部外傷、頭皮
    之開放性傷口，右側第2至第5手指裂傷」一節，有天主教耕
    莘醫院永和分院於98年5月6日出具之乙診字第0980506004號
    乙種診斷證明書1紙（見偵字第13041號卷第30頁）在卷足憑
    ，復經檢察官向天主教耕莘醫院永和分院函詢乙○○之傷勢
    ，據覆：「診斷：頭部外傷、頭皮撕裂傷15公分。說明：(一)
    病患因上述疾病於98.5.6至98.5.8住院治療，出院後於神經
    外科門診追蹤，目前尚無聽能、視能、語能、味能、嗅能之
    缺損。(二)長15公分、深1公分，受傷當時因大出血，有生命
    危險。」，並有檢附之病歷資料1份可卷可稽（見偵字第130
    41號卷第91-107頁）。
(三)、此外，復有現場照片6幀（見偵字第13041號卷第43-45頁）
    及扣案西瓜刀1把、被告丙○○沾有血跡之長袖內衣、外套
    各1件足資佐證。
(四)、雖被告丙○○及其辯護人暨被告甲○○執前詞置辯。惟查：
  1.被告丙○○於檢察官偵查中結證稱：「（是否於98年5月6日
    0時30分和甲○○去中和市四號公園強盜他人？）是，因為
    沒錢吃飯，找工作也找不到，刀子是甲○○去永安市場拿的
    ，我們看到兩個人，對他們說沒錢吃飯，要他們拿出錢來，
    刀子是甲○○拿給我...」（見偵字第13041號卷第55頁），
    又被告甲○○於偵查中亦證稱：「（98年5月6日凌晨是否有
    到中和四號公園？）有，我和丙○○一起去，『我們出發前
    就計劃去搶奪，我們帶了一把西瓜刀到場，是我準備的』
    ...」（見偵字第16310號卷第50-51頁），互核渠等之上開
    證詞，足知扣案西瓜刀係被告甲○○準備供本案犯案所用無
    誤，是被告甲○○所辯西瓜刀於案發前2、3星期即借予被告
    丙○○，事前不知被告丙○○攜帶西瓜刀前往云云，自屬避
    重就輕之詞而難置信。
  2.又被告二人於喝令乙○○、丁○○交付財物時，被告丙○○
    雖未持上開足對人生命、身體、安全構成威脅之刀械向乙○○、丁○○二人揮舞恫嚇，然上開西瓜刀含刀柄長度約76公
    分，形狀扁長（見偵字第13041號卷第34-35頁），縱以刀套
    包覆以手攜之，客觀上仍得辨識為刀類武器無訛，此亦經乙○○、丁○○如上證述明確。且乙○○於無人可以救援之深
    夜在公園面對被告二人上揭脅迫，除自身安全外，尚需慮及
    其女友丁○○可能因被告二人持該刀類武器為進一步之犯行
    而受有傷害，故不敢輕舉妄動，亦經乙○○如上證述明確。
    是足認被告丙○○攜帶他人足以辨識為兇器之刀械，於上揭
    時地夥同被告甲○○喝令乙○○、丁○○交付財物之舉，已
    足壓制乙○○、丁○○使其等喪失意思自由，而均處於不能
    抗拒之狀態無訛。被告二人以其等之行為未使乙○○、丁○○陷於不能抗拒置辯，係屬卸責之詞，並無足採。
  3.又被告丙○○雖辯以其行為時係精神喪失、精神耗弱之人，
    故其行為應依刑法第19條規定不罰云云。然經本院囑託臺北
    市立聯合醫院就被告丙○○行為時精神狀態鑑定之結果認被
    告丙○○：「黃員由法警戒護來院，意識清醒，情緒略顯不
    耐，行為尚合宜，注意力良好，應答迅速、切題，所言亦無
    如妄想般明顯乖離現實之內容... 黃員自稱知悉行為違法..
    . 黃員僅曾於89年8月26日、9月2日在三軍總醫院就診時受
    有『精神病』之診斷，之後即在無任何病例資料記載其呈現
    精神病症狀。因此，若三軍總醫院之『精神病』診斷無誤，
    則黃員當時所罹患者，應係『一時性之精神病』，病情於其
    入臺北監獄服刑（93年4月13日）時已然緩解，至黃員於之
    後數年間，雖長期蒙受『監禁』之心理壓力與『監獄』之環
    境壓力，該『精神病』亦未復發。... 該『精神病』亦久已
    痊癒；之後既再無任何客觀資料顯示黃員曾顯現精神病症狀
    ，自無理由認為其幫助詐欺取財與加重強盜、殺人未遂之犯
    行可能係於罹患『精神病』狀態下所為。」此有臺北市聯合
    醫院松德院區鑑定人精神科專科醫師游正名於99年1月20日
    所製作之精神鑑定報告1份在卷可稽（見本院卷第196-200頁
    ）。另衡諸被告丙○○於警詢、偵查、原審及本院審理時中
    之供述，其就其行為時之經過細節均能記憶清晰，亦供稱其
    與被告甲○○係因缺錢而計劃犯案等情，堪認被告丙○○於
    案發時並無不能辨識其行為違法或欠缺依其辨識而行為之能
    力，亦無辨識行為違法或依其辨識而行為之能力，顯著減低
    之情形。是被告丙○○辯稱其行為時精神耗弱等節，實為卸
    責之詞，不足採信。且上開鑑定報告，已足以認定被告丙○○於行為時之精神狀態，被告丙○○請求再為精神鑑定，本
    院認無必要，附此敘明。
(五)、按刑法上殺人罪與傷害罪之區別，本視加害人有無殺意為斷
    ，被害人所受之傷害程度，固不能據為認定有無殺意之唯一
    標準，但加害人之下手情形如何，於審究犯意方面，仍不失
    為重要參考資料（參看最高法院20年非字第104號判例）；
    次按殺人決意，乃行為人主觀意念，而主觀決意，透過行為
    外顯。行為人以外之人，可經由外顯行為（包括準備行為、
    實施行為及事後善後行為），綜合判斷而得探知，亦即應審
    酌當時所存在之一切客觀情況，例如行為人與被害人之關係
    、行為人與被害人事前之仇隙是否足以引起殺人之動機，行
    為當時之手段是否猝然致被害人難以防備，攻擊時之力勁是
    否猛烈足資使人斃命、攻擊所用之器具、攻擊部位、次數、
    用力之強弱，及犯後處理情況等全盤併予審酌。又人體頭部
    係人之生命中樞，內有主司運動、感覺、記憶、動作協調等
    功能之大腦、小腦及調節血壓、呼吸等重要功能之腦幹等重
    要器官，構造甚為脆弱，倘受西瓜刀猛砍，極易造成重要器
    官嚴重受損或失血過多而造成死亡之結果，此為眾所週知之
    事。經查：
  1.被告丙○○與乙○○固不相識，且依上開事證，係因被告丙○○要求乙○○、丁○○交付手機，乙○○出言解釋而未立
    即交付，被告丙○○即揮刀砍擊，雙方本無深仇大恨，然被
    告丙○○持以砍擊乙○○之西瓜刀，刀鋒銳利，長度非短，
    業如前述，被告丙○○持之朝乙○○之頭部砍擊，致其受有
    頭部外傷、頭皮撕裂傷（長15公分、深1公分，因大出血，
    有生命危險）及右側第2至第5手指裂傷等傷害一節，有上開
    診斷證明書及天主教耕莘醫院永和分院函所檢附之病情說明
    及病歷資料在卷足稽，足見被告丙○○用力甚猛，主觀上自
    難認無殺人之犯意，至於被告丙○○砍擊乙○○之刀數固屬
    非多，然此係因乙○○遭砍後奮力抵抗，並搶下西瓜刀，而
    於扭打時被告丙○○亦受有刀傷，且丁○○大聲呼叫，被告
    丙○○始行逃離，故被告丙○○顯係受迫而放棄繼續攻擊乙○○，故尚不能執之而為被告丙○○有利之認定，是被告丙○○及辯護人所辯被告丙○○僅構成傷害罪名云云，亦無足
    採。
  2.又被告丙○○之辯護人辯稱：被告丙○○砍傷乙○○之目的
    乃在強取乙○○、丁○○之財物，應屬強盜伴隨之結果，而
    無獨立之殺人犯意，且應屬一行為觸犯數罪名之想像競合犯
    僅應論以一罪云云。然乙○○、丁○○於原審審理時均已證
    稱：乙○○於交付800元與被告二人後，被告丙○○怕他們
    以手機報警，故向他們要手機，被告丙○○隨即揮刀攻擊（
    詳如上述），且被告甲○○於原審審理時亦稱：「丙○○拿
    西瓜刀朝著男的被害人揮的時候，那時我有看到女的被害人
    有拿手機拍我們的照片，後來我就要去搶女的被害人手機
    ... 我有要去拿丁○○身上的手機，因為我怕被害人當時有
    拍照存證。」（見原審卷第43頁、第101頁背面），足認被
    告二人向乙○○、丁○○索取手機或係為防止乙○○、丁○○及時報警，或係為免乙○○、丁○○之手機中攝有被告二
    人之相貌而增加遭查獲的風險，而非係承先前不法為自己所
    有之強盜意圖而為。而被告二人之強盜犯行於乙○○、丁○○交付之800元置於被告二人實力支配之下即屬既遂，被告
    丙○○嗣持西瓜刀砍向乙○○係屬強盜犯行既遂後，脫逸與
    被告甲○○共同強盜之犯意聯絡，另萌殺人犯意而為，亦堪
    認定。被告辯護人所為之上開辯解，不足採信。
三、從而，此部分事證明確，被告二人強盜及被告丙○○殺人未
    遂之犯行均堪認定。
四、論罪：
(一)、刑法第321條第1項第3款之攜帶兇器竊盜罪，係以行為人攜
    帶兇器竊盜為其加重條件，此所謂兇器，其種類並無限制，
    凡客觀上足對人之生命、身體、安全構成威脅，具有危險性
    之兇器均屬之，且祇須行竊時攜帶此種具有危險性之兇器為
    已足，並不以攜帶之初有行兇之意圖為必要（參照最高法院
    79年臺上字第5253號判例）。
(二)、核被告丙○○此部分之犯行係犯刑法第330條第1項之加重強
    盜罪、刑法第271條第2項、第1項之殺人未遂罪。被告丙○○著手於殺人罪名之實行而不遂，為未遂犯，爰依刑法第25
    條第2項之規定，按既遂犯之刑減輕之。核被告甲○○所為
    係犯刑法第330條第1項之加重強盜罪。被告丙○○、甲○○
    就前揭加重強盜罪行，有犯意聯絡及行為分擔，應論以共同
    正犯，又渠等同時對乙○○、丁○○二人為加重強盜犯行，
    為同種想像競合犯，應依刑法第55條之規定，論以一罪。又
    被告丙○○有如事實欄所示之犯罪科刑執行紀錄，有本院被
    告前案紀錄表在卷可稽，其於受有期徒刑執行完畢後5年內
    ，故意再犯此部分有期徒刑以上之二罪，均為累犯，均應依
    刑法第47條第1項之規定加重其刑（殺人未遂罪之法定刑為
    死刑及無期徒刑部分依法不予加重），就殺人未遂罪部分，
    因有刑之加重、減輕情形，並依刑法第71條第1項之規定，
    先加後減之。被告丙○○所犯加重強盜、殺人未遂二罪間，
    犯意各別，行為互殊，應予分論併罰。
五、原審審酌被告丙○○、甲○○於暗夜裡，攜帶兇器，在於公
    共場所鎖定不特定之人為強盜之對象，對乙○○、丁○○造
    成嚴重之身心傷害，而丙○○更於乙○○、丁○○未能立即
    交付行動電話手機之際，一怒之下猝然持西瓜刀朝乙○○猛
    砍，乙○○幸經及時救治始免於難，兼衡被告丙○○、甲○○之品行、智識程度、犯罪後之態度等一切情狀，適用刑法
    第28條、第271條第2項、第1項、第25條、第330條第1項、
    第55條、第47條第1項、第38條第1項第2款，就被告丙○○
    加重強盜犯行判決有期徒刑7年8月，扣案西瓜刀沒收。殺人
    未遂犯行，判決有期徒刑6年2月；就被告甲○○加重強盜之
    犯行，判決有期徒刑7年4月，扣案西瓜刀沒收。經核並無不
    合。
六、檢察官提起上訴認被告二人強盜既遂，被告丙○○復另行起
    意殺人未遂，犯行實屬重大，且被告二人迄今未與被害人達
    成和解，原審量刑過輕云云。被告丙○○提起上訴略以：(一)
    伊行為時有精神疾病，應屬不罰；(二)伊喝令乙○○、丁○○
    交付財物時，並無亮刀，未使乙○○、丁○○不能抗拒，僅
    應成立恐嚇取財罪；(三)伊砍傷乙○○之行為應屬其強盜之手
    段，不應獨立成立殺人未遂罪，縱認非屬強盜之手段，亦係
    出一犯罪之決意所為，應成立想像競合犯，從一重處斷云云
    。惟量刑屬法院之職權，原審之量刑，並無失之於過輕或過
    重之情形。而被告丙○○行為時非屬無責任能力之人，且被
    告丙○○於強盜既遂後另行起意為殺人未遂之犯行已堪認定
    ，均已詳如上述。檢察官及被告丙○○此部分之上訴均無理
    由，均應予駁回。
七、被告丙○○撤銷改判部分所處之刑與上訴駁回部分所處之刑
    ，應執行有期徒刑拾年拾月，併重為沒收之宣告如主文之
    所示。
據上論斷，應依刑事訴訟法第369條第1項前段、第364條、第299
條第1項前段、第368條，刑法第30條、第339條第1項、第47條第
1項、第51條第5款，刑法施行法第1條之1，判決如主文。
本案經檢察官林炳雄到庭執行職務。
中    華    民    國    99    年    3     月    31    日
                  刑事第六庭審判長  法  官  林明俊
                                    法  官  郭豫珍
                                    法  官  何信慶
以上正本證明與原本無異。
幫助詐欺部分不得上訴；其餘部分如不服本判決，應於收受送達
後10日內向本院提出上訴書狀，其未敘述上訴之理由者並得於提
起上訴後10日內向本院補提理由書（均須按他造當事人之人數附
繕本）「切勿逕送上級法院」。
                                    書記官  蕭詩穎
中    華    民    國    99    年    4     月    1     日
附錄本案論罪科刑法條全文：
刑法第271條第1項、第2項
殺人者，處死刑、無期徒刑或10年以上有期徒刑。
前項之未遂犯罰之。
刑法第330條第1項
犯強盜罪而有第321條第1項各款情形之一者，處7年以上有期徒
刑。
刑法第339條第1項
意圖為自己或第三人不法之所有，以詐術使人將本人或第三人之
物交付者，處5年以下有期徒刑、拘役或科或併科1千元以下罰金
。


司法院資訊處製作；財團法人民間司法改革基金會備份。
